ACORDAO-COMPLETO-2483428

ACÓRDÃO 8322/2021 ATA 20/2021 - SEGUNDA CÂMARA

VISTOS, relatados e discutidos estes autos referentes à Tomada de Contas Especial deflagrada pela Secretaria Especial da Cultura do Ministério do Turismo contra a empresa Associação dos Amigos da Educação e Cultura do Norte do Paraná e seu dirigente, Sr. Luiz Aparecido Bertipaglia, em face da não comprovação da boa e regular aplicação dos recursos captados mediante incentivo fiscal da Lei 8.313/1991 (Lei Rouanet) , para implementação do projeto intitulado "FILO - Festival Internacional de Londrina 2015" (Pronac 14-8277) . 
ACORDAM os Ministros do Tribunal de Contas da União, reunidos em sessão da 2ª Câmara, ante as razões expostas pelo Relator, em:
9.1. com fundamento nos arts. 1º, inciso I, 16, inciso III, alínea a, 19, caput, e 23, inciso III, da Lei 8.443/1992, julgar irregulares as contas da Associação dos Amigos da Educação e Cultura do Norte do Paraná e do seu dirigente, Sr. Luiz Aparecido Bertipaglia, condenando-os, solidariamente, ao pagamento das quantias abaixo especificadas, atualizadas monetariamente e acrescidas dos juros de mora, calculados a partir das correspondentes datas até a efetiva quitação, fixando-lhes o prazo de 15 (quinze) dias, a contar do recebimento da notificação, para que comprovem, perante o Tribunal (art. 214, inciso III, alínea a, do Regimento Interno/TCU) , o recolhimento das dívidas a favor do Fundo Nacional de Cultura, nos termos da legislação em vigor, abatendo-se, na oportunidade, os valores eventualmente já ressarcidos, nos termos do Enunciado 128 da Súmula de Jurisprudência do TCU:
	Data
	Valor (R$) 
	Natureza

	31/10/2014
	40.000,00
	Débito

	21/11/2014
	20.000,00
	Débito

	10/12/2014
	75.000,00
	Débito

	18/12/2014
	20.000,00
	Débito

	30/12/2014
	36.000,00
	Débito

	18/12/2015
	20.000,00
	Débito

	29/12/2015
	57.500,00
	Débito

	22/2/2017
	2.410,48
	Crédito

9.2. aplicar à Associação dos Amigos da Educação e Cultura do Norte do Paraná e ao Sr. Luiz Aparecido Bertipaglia, individualmente, a multa prevista no art. 57 da Lei 8.443/1992, no valor de R$ 40.000,00 (quarenta mil reais) , fixando-lhes o prazo de 15 (quinze) dias, a contar da notificação, para que comprovem, perante o Tribunal (art. 214, inciso III, alínea a, do Regimento Interno/TCU) , o recolhimento da dívida ao Tesouro Nacional, atualizada monetariamente desde a data deste Acórdão até a do efetivo recolhimento, se for paga após o vencimento, na forma da legislação em vigor;
9.3. autorizar, caso requerido, nos termos do art. 26 da Lei 8.443/1992, o parcelamento das dívidas a que se referem os subitens 9.1 e 9.2 acima em até 36 (trinta e seis) parcelas mensais e sucessivas, sobre as quais incidirão os correspondentes acréscimos legais (débito: atualização monetária e juros de mora; multa: atualização monetária) , esclarecendo aos responsáveis que a falta de pagamento de qualquer parcela importará no vencimento antecipado do saldo devedor, sem prejuízo das demais medidas legais;
9.4. autorizar, desde logo, a cobrança judicial das dívidas a que se refere este Acórdão, caso não atendidas as notificações, com fulcro no art. 28, inciso II, da Lei 8.443/1992;
9.5. remeter cópia deste Acórdão à Procuradoria da República no Estado do Paraná, com fundamento no art. 209, § 7º, do Regimento Interno/TCU, e à Secretaria Especial da Cultura do Ministério do Turismo, para ciência.

Tomada de Contas Especial instaurada pela Secretaria Especial da Cultura do Ministério do Turismo, em desfavor de Associação e de seu dirigente, em razão de omissão no dever de prestar contas dos recursos captados mediante incentivo fiscal da Lei 8.313/1991 (Lei Rouanet), para implementação do projeto intitulado FILO - Festival Internacional de Londrina 2015 (Pronac 14-8277).

Segunda Câmara

Secretaria Especial da Cultura do Ministério do Turismo.

3. Responsáveis: Associação dos Amigos da Educação e Cultura do Norte do Paraná (04.051.956/0001-73) e Luiz Aparecido Bertipaglia (XXX.509.589-XX).

13.1. Ministros presentes: Bruno Dantas (Presidente), Augusto Nardes e Raimundo Carreiro.
13.2. Ministro-Substituto presente: Marcos Bemquerer Costa (Relator).

MARCOS BEMQUERER

Adoto como parte deste Relatório a instrução inserta à peça 71, que contou com a anuência do escalão dirigente da Secretaria de Controle Externo de Tomada de Contas Especial - Secex/TCE (peças 72 e 73) , a seguir transcrita com alguns ajustes de forma:
"INTRODUÇÃO
1. Cuidam os autos de tomada de contas especial instaurada [pela] Secretaria Especial da Cultura, em desfavor de Associação dos Amigos da Educação e Cultura do Norte do Paraná (CNPJ: 04.051.956/0001-73) e Luiz Aparecido Bertipaglia (CPF: XXX.509.589-XX) , em razão de omissão no dever de prestar contas, captados por força do projeto cultural Pronac 14-8277, cujo nome é 'FILO - Festival Internacional de Londrina 2015'.
HISTÓRICO
2. Em 21/11/2018, com fundamento na IN/TCU 71/2012, alterada pela IN/TCU 76/2016 e DN/TCU 155/2016, o dirigente da instituição Secretaria Especial da Cultura autorizou a instauração da tomada de contas especial (peça 15) . O processo foi registrado no sistema e-TCE com o número 2298/2019.
3. A Portaria 649/2014, publicada em 29/09/2014, autorizou a captação do valor de apoio, totalizando R$ 662.539,00, no período de 29/09/2014 a 31/12/2015 (peça 6) , com prazo para execução dos recursos 21/11/2014 a 31/12/2015, recaindo o prazo para prestação de contas em 30/1/2016.
4. A empresa proponente captou recursos autorizados, no montante de R$ 268.500,00, conforme atestam os recibos (peça 7) e o extrato bancário (peça 13) . A proponente efetuou a devolução parcial de recursos do Pronac 14-8277 em 22/2/2017, no valor de R$ 2.410,48 (peça 17) .
5. O fundamento para a instauração da Tomada de Contas Especial, conforme consignado na matriz de responsabilização elaborada pelo tomador de contas, foi a constatação da seguinte irregularidade: 
Não comprovação da boa e regular aplicação dos recursos federais repassados à ASSOCIAÇÃO DOS AMIGOS DA EDUCACAO E CULTURA DO NORTE DO PARANÁ, em face da omissão no dever de prestar contas dos valores transferidos, no âmbito do projeto FILO - Festival Internacional de Londrina 2015, no período de 21/11/2014 a 31/12/2015.
6. Os responsáveis arrolados na fase interna foram devidamente comunicados e, diante da ausência de justificativas suficientes para elidir a irregularidade e da não devolução dos recursos, instaurou-se a Tomada de Contas Especial.
7. No relatório (peça 44) , o tomador de contas concluiu que o prejuízo importaria no valor original de R$ 266.089,52, imputando-se a responsabilidade à Associação dos Amigos da Educação e Cultura do Norte do Paraná e a Luiz Aparecido Bertipaglia, Diretor Presidente, a partir de 18/1/2013, na condição de dirigente.
8. Em 30/7/2020, a Controladoria-Geral da União emitiu o relatório de auditoria (peça 46) , em concordância com o relatório do tomador de contas. O certificado de auditoria e o parecer do dirigente do órgão de controle interno concluíram pela irregularidade das presentes contas (peças 47 e 48) .
9. Em 13/8/2020, o ministro responsável pela área atestou haver tomado conhecimento das conclusões contidas no relatório e certificado de auditoria, bem como do parecer conclusivo do dirigente do órgão de controle interno, manifestando-se pela irregularidade das contas, e determinou o encaminhamento do processo ao Tribunal de Contas da União (peça 49) .
10. Na instrução inicial (peça 52) , analisando-se os documentos nos autos, concluiu-se pela necessidade de realização de citação e de audiência para as seguintes irregularidades: 
10.1. Irregularidade 1: não comprovação da boa e regular aplicação dos recursos federais repassados à Associação dos Amigos da Educação e Cultura do Norte do Paraná, em face da omissão no dever de prestar contas dos valores transferidos, no âmbito do projeto incentivado, no período de 21/11/2014 a 31/12/2015, cujo prazo encerrou-se em 30/1/2016.
10.1.1. Evidências da irregularidade: documentos técnicos presentes nas peças 1, 2, 7, 8, 13, 14, 15, 16, 28, 31, 34 e 37.
10.1.2. Normas infringidas: Art. 37, caput, c/c o art. 70, parágrafo único, da Constituição Federal; art. 93 do Decreto-lei 200/67; art. 66, do Decreto 93.872/1986; art. 29 da Lei 8.313/1991; IN-MinC 1/2012, arts. 6º, inciso V, e 71, §§ 1ºe 2º.
10.2. Débitos relacionados aos responsáveis Associação dos Amigos da Educação e Cultura do Norte do Paraná (04.051.956/0001-73) e Luiz Aparecido Bertipaglia (XXX.509.589-XX) :
	Data de ocorrência
	  Valor histórico (R$) 
	Identificador da parcela

	31/10/2014
	40.000,00
	D1

	21/11/2014
	20.000,00
	D2

	10/12/2014
	75.000,00
	D3

	18/12/2014
	20.000,00
	D4

	30/12/2014
	36.000,00
	D5

	18/12/2015
	20.000,00
	D6

	29/12/2015
	57.500,00
	D7

	22/2/2017
	2.410,48
	C1

10.2.1. Cofre credor: Fundo Nacional de Cultura.
10.2.2. Responsável: Associação dos Amigos da Educação e Cultura do Norte do Paraná (04.051.956/0001-73) .
10.2.2.1. Conduta: nas parcelas D1 a D7 - não demonstrar a boa e regular aplicação dos recursos federais recebidos e geridos por meio do instrumento em questão, no período de 21/11/2014 a 31/12/2015, em face da omissão na prestação de contas, cujo prazo encerrou-se em 30/1/2016.
10.2.2.2. Nexo de causalidade: a conduta descrita impediu o estabelecimento do nexo causal entre as possíveis despesas efetuadas com os recursos recebidos, no âmbito do instrumento em questão, no período de 21/11/2014 a 31/12/2015, resultando na não comprovação da boa e regular aplicação dos recursos federais repassados e na presunção de dano ao erário.
10.2.2.3. Culpabilidade: não há excludentes de ilicitude, de culpabilidade e de punibilidade; é razoável supor que o responsável tinha consciência da ilicitude de sua conduta; era exigível conduta diversa da praticada, qual seja, desincumbir-se do seu dever por meio da apresentação da prestação de contas no prazo e forma devidos. 
10.2.3. Responsável: Luiz Aparecido Bertipaglia (XXX.509.589-XX) .
10.2.3.1. Conduta: nas parcelas D1 a D7 - não demonstrar a boa e regular aplicação dos recursos federais recebidos e geridos por meio do instrumento em questão, no período de 21/11/2014 a 31/12/2015, em face da omissão na prestação de contas, cujo prazo encerrou-se em 30/1/2016.
10.2.3.2. Nexo de causalidade: a conduta descrita impediu o estabelecimento do nexo causal entre as possíveis despesas efetuadas com os recursos recebidos, no âmbito do instrumento em questão, no período de 21/11/2014 a 31/12/2015, resultando na não comprovação da boa e regular aplicação dos recursos federais repassados e na presunção de dano ao erário.
10.2.3.3. Culpabilidade: não há excludentes de ilicitude, de culpabilidade e de punibilidade; é razoável supor que o responsável tinha consciência da ilicitude de sua conduta; era exigível conduta diversa da praticada, qual seja, desincumbir-se do seu dever por meio da apresentação da prestação de contas no prazo e forma devidos. 
11. Encaminhamento: citação.
11.1. Irregularidade 2: não cumprimento do prazo originalmente estipulado para prestação de contas do projeto incentivado, cujo prazo encerrou-se em 30/1/2016.
11.1.1. Evidências da irregularidade: documentos técnicos presentes nas peças 1, 2, 7, 8, 13, 14, 15, 16, 17, 31, 34 e 37.
11.1.2. Normas infringidas: Arts. 37, caput, e 70, parágrafo único, da Constituição Federal; art. 93 do Decreto-lei 200/67; art. 66, do Decreto 93.872/1986; art. 29 da Lei 8.313/1991; IN-MinC 1/2012, arts. 6º, inciso V, e 71, §§ 1ºe 2º.
11.1.3. Responsável: Luiz Aparecido Bertipaglia (XXX.509.589-XX) .
11.1.3.1. Conduta: descumprir o prazo originalmente estipulado para prestação de contas dos recursos federais recebidos à conta do instrumento em questão, o qual se encerrou em 30/1/2016.
11.1.3.2. Nexo de causalidade: a conduta descrita impediu o estabelecimento do nexo causal entre as possíveis despesas efetuadas com os recursos recebidos, no âmbito do instrumento em questão, no período de 21/11/2014 a 31/12/2015.
11.1.3.3. Culpabilidade: não há excludentes de ilicitude, de culpabilidade e de punibilidade; é razoável supor que o responsável tinha consciência da ilicitude de sua conduta; era exigível conduta diversa da praticada, qual seja, desincumbir-se do seu dever por meio da apresentação da prestação de contas no prazo e forma devidos.
12. Encaminhamento: audiência.
13. Em cumprimento ao pronunciamento da unidade (peça 54) , foram efetuadas citação e audiência dos responsáveis, nos moldes adiante:
a) Associação dos Amigos da Educação e Cultura do Norte do Paraná - promovida a citação do responsável, conforme delineado adiante:
	Comunicação: Ofício 56962/2020 - Seproc (peça 57) 
Data da Expedição: 6/11/2020
Data da Ciência: 9/11/2020 (peça 60) 
Nome Recebedor: Nivaldo Liboni
Observação: Ofício enviado para o endereço do responsável, conforme pesquisa na base de dados no sistema da Receita Federal (peça 56) .
Fim do prazo para a defesa: 24/11/2020
	
 b) Luiz Aparecido Bertipaglia - promovida a citação e a audiência do responsável, conforme delineado adiante:
	Comunicação: Ofício 56961/2020 - Seproc (peça 58) 
Data da Expedição: 6/11/2020
Data da Ciência: não houve (Mudou-se) (peça 59) 
Observação: Ofício enviado para o endereço do responsável, conforme pesquisa na base de dados no sistema da Receita Federal (peça 55) .
	
	Comunicação: Ofício 0738/2021 - Seproc (peça 64) 
Data da Expedição: 20/1/2021
Data da Ciência: não houve (Mudou-se) (peça 66) 
Observação: Ofício enviado para o endereço do responsável (TXT - PROPAGANDA, ASSESSORIA E EVENTOS S/S LTDA, da qual é sócio administrador) , conforme pesquisa na base de dados da Receita Federal (peça 61) .
	
Comunicação: Ofício 0739/2021 - Seproc (peça 65) 
Data da Expedição: 20/1/2021
Data da Ciência: não houve (Mudou-se) (peça 67) 
	Observação: Ofício enviado para o endereço do responsável (ASSOCIAÇÃO DOS AMIGOS DA EDUCACAO E CULTURA DO NORTE DO PARANÁ - AMEN, da qual é Presidente) , conforme pesquisa na base de dados da Receita Federal (peça 61) .
	
	Comunicação: Ofício 0740/2021 - Seproc (peça 63) 
Data da Expedição: 18/1/2021
Data da Ciência: não houve (Outros) 
Observação: Ofício enviado para o endereço do responsável, conforme pesquisa na base de dados no sistema da Receita Federal, custodiada pelo TCU (peça 61) .
	
	Comunicação: Edital 0265/2021 - Seproc (peça 68) 
Data da Publicação: 2/3/2021
Fim do prazo para a defesa: 18/3/2021
	
14. Conforme Despacho de Conclusão das Comunicações Processuais (peça 70) , as providências inerentes às comunicações processuais foram concluídas. 
15. Transcorrido o prazo regimental, os responsáveis Associação dos Amigos da Educação e Cultura do Norte do Paraná e Luiz Aparecido Bertipaglia permaneceram silentes, devendo ser considerados revéis, nos termos do art. 12, § 3º, da Lei 8.443/1992.
16. A tomada de contas especial está, assim, devidamente constituída e em condição de ser instruída.
EXAME TÉCNICO
Da validade das notificações.
17. Preliminarmente, cumpre tecer breves considerações sobre a forma como são realizadas as comunicações processuais no TCU. A esse respeito, destacam-se o art. 179 do Regimento Interno do TCU (Resolução 155, de 4/12/2002) e os arts. 3º e 4º, inciso III, § 1º, da Resolução TCU 170, de 30 de junho de 2004, in verbis:
Regimento Interno do TCU 
'Art. 179. A citação, a audiência ou a notificação, bem como a comunicação de diligência, farse-ão:
I - mediante ciência da parte, efetivada por servidor designado, por meio eletrônico, fac-símile, telegrama ou qualquer outra forma, desde que fique confirmada inequivocamente a entrega da comunicação ao destinatário;
II - mediante carta registrada, com aviso de recebimento que comprove a entrega no endereço do destinatário;
III - por edital publicado no Diário Oficial da União, quando o seu destinatário não for localizado.'
 (...) 
Resolução TCU 170, de 30 de junho de 2004
'Art. 3º As comunicações serão dirigidas ao responsável, ou ao interessado, ou ao dirigente de órgão ou entidade, ou ao representante legal ou ao procurador constituído nos autos, com poderes expressos no mandato para esse fim, por meio de:
I - correio eletrônico, fac-símile ou telegrama;
II - servidor designado;
III - carta registrada, com aviso de recebimento;
IV - edital publicado no Diário Oficial da União, quando o seu destinatário não for localizado, nas hipóteses em que seja necessário o exercício de defesa.
Art. 4º. Consideram-se entregues as comunicações:
I - efetivadas conforme disposto nos incisos I e II do artigo anterior, mediante confirmação da ciência do destinatário;
II - realizadas na forma prevista no inciso III do artigo anterior, com o retorno do aviso de recebimento, entregue comprovadamente no endereço do destinatário;
III - na data de publicação do edital no Diário Oficial da União, quando realizadas na forma prevista no inciso IV do artigo anterior.
§ 1º O endereço do destinatário deverá ser previamente confirmado mediante consulta aos sistemas disponíveis ao Tribunal ou a outros meios de informação, a qual deverá ser juntada ao respectivo processo.'
18. Bem se vê, portanto, que a validade da citação via postal não depende de que o aviso de recebimento seja assinado pelo próprio destinatário da comunicação, o que dispensa, no caso em tela, a entrega do AR em 'mãos próprias'. A exigência da norma é no sentido de o Tribunal verificar se a correspondência foi entregue no endereço correto, residindo aqui a necessidade de certeza inequívoca. 
19. Não é outra a orientação da jurisprudência do TCU, conforme se verifica dos julgados a seguir transcritos:
'São válidas as comunicações processuais entregues, mediante carta registrada, no endereço correto do responsável, não havendo necessidade de que o recebimento seja feito por ele próprio.' (Acórdão 3648/2013-TCU-Segunda Câmara, Relator Ministro JOSÉ JORGE) ;
'É prescindível a entrega pessoal das comunicações pelo TCU, razão pela qual não há necessidade de que o aviso de recebimento seja assinado pelo próprio destinatário. Entregandose a correspondência no endereço correto do destinatário, presume-se o recebimento da citação.' (Acórdão 1019/2008-TCU-Plenário, Relator Ministro BENJAMIN ZYMLER) 
'As comunicações do TCU, inclusive as citações, deverão ser realizadas mediante Aviso de Recebimento - AR, via Empresa Brasileira de Correios e Telégrafos, bastando para sua validade que se demonstre que a correspondência foi entregue no endereço correto.' (Acórdão 1526/2007-TCU-Plenário, Relator Ministro AROLDO CEDRAZ) 
20. A validade do critério de comunicação processual do TCU foi referendada pelo Supremo Tribunal Federal, nos termos do julgamento do MS-AgR 25.816/DF, por meio do qual se afirmou a desnecessidade da ciência pessoal do interessado, entendendo-se suficiente a comprovação da entrega do 'AR' no endereço do destinatário:
'Ementa: agravo regimental. Mandado de segurança. Desnecessidade de intimação pessoal das decisões do Tribunal de Contas da União. art. 179 do regimento interno do TCU. Intimação do ato impugnado por carta registrada, iniciado o prazo do art. 18 da Lei n. 1.533/51 da data constante do aviso de recebimento. Decadência reconhecida. Agravo improvido.
O envio de carta registrada com aviso de recebimento está expressamente enumerado entre os meios de comunicação de que dispõe o Tribunal de Contas da União para proceder às suas intimações.
O inciso II do art. 179 do Regimento Interno do TCU é claro ao exigir apenas a comprovação da entrega no endereço do destinatário, bastando o aviso de recebimento simples.' 
Da revelia dos responsáveis Associação dos Amigos da Educacao e Cultura do Norte do Paraná e Luiz Aparecido Bertipaglia
21. No caso vertente, as citações dos responsáveis são válidas. A citação da Associação dos Amigos da Educação e Cultura do Norte do Paraná foi encaminhada para o endereço constante da base de dados da Receita Federal e efetivamente recebida, conforme quadro do item 13, a. Quanto ao responsável Luiz Aparecido Bertipaglia, a citação por edital foi precedida de tentativas infrutíferas de citá-lo pela via postal em seus endereços residencial e comercial constantes da base de dados da Receita Federal, conforme quadro do item 13, b.
22. Nos processos do TCU, a revelia não leva à presunção de que seriam verdadeiras todas as imputações levantadas contra os responsáveis, diferentemente do que ocorre no processo civil, em que a revelia do réu opera a presunção da verdade dos fatos narrados pelo autor (Acórdão 1009/2018-TCU-Plenário, Relator Min. Bruno Dantas; 2369/2013 - Plenário, Relator Min. Benjamin Zymler e 2449/2013 - Plenário, Relator Min. Benjamin Zymler) .  Dessa forma, a avaliação da responsabilidade do agente não pode prescindir da prova existente no processo ou para ele carreada. 
23. Ao não apresentar sua defesa, os responsáveis deixaram de produzir prova da regular aplicação dos recursos sob sua responsabilidade, em afronta às normas que impõem aos gestores públicos a obrigação legal de, sempre que demandados pelos órgãos de controle, apresentar os documentos que demonstrem a correta utilização das verbas públicas, a exemplo do contido no art. 93 do Decreto-lei 200/1967: 'Quem quer que utilize dinheiros públicos terá de justificar seu bom e regular emprego na conformidade das leis, regulamentos e normas emanadas das autoridades administrativas competentes.' 
24. Mesmo as alegações de defesa não sendo apresentadas, considerando o princípio da verdade real que rege esta Corte, procurou-se buscar, em manifestações dos responsáveis na fase interna desta Tomada de Contas Especial, se havia algum argumento que pudesse ser aproveitado a seu favor. 
25. No entanto, os responsáveis não se manifestaram na fase interna, não havendo, assim, nenhum argumento que possa vir a ser analisado e posteriormente servir para afastar as irregularidades apontadas.
26. Em consulta aos sistemas corporativos do instaurador (SALICNET) , realizada na data de 6/4/2021, verifica-se que os responsáveis também não apresentaram contas junto ao instaurador e continuam inadimplentes.
27. Em se tratando de processo em que a parte interessada não se manifestou acerca das irregularidades imputadas, não há elementos para que se possa efetivamente aferir e reconhecer a ocorrência de boa-fé na conduta dos responsáveis, podendo este Tribunal, desde logo, proferir o julgamento de mérito pela irregularidade das contas, conforme os termos dos §§ 2º e 6º do art. 202 do Regimento Interno do TCU. (Acórdão 2064/2011-TCU-Primeira Câmara (Relator: Min. Ubiratan Aguiar) , 6.182/2011-TCU-1ª Câmara (Relator: Min.-Subst. Weder de Oliveira) , 4.072/2010 - 1ª Câmara (Relator: Min. Valmir Campelo) , 1.189/2009 - 1ª Câmara (Relator: Min.-Subst. Marcos Bemquerer) , 731/2008 - Plenário (Relator: Min. Aroldo Cedraz) .
28. Dessa forma, os responsáveis Associação dos Amigos da Educação e Cultura do Norte do Paraná e Luiz Aparecido Bertipaglia devem ser considerados revéis, nos termos do art. 12, § 3º, da Lei 8.443/1992, devendo as contas serem julgadas irregulares, condenando-os solidariamente ao débito apurado e aplicando-lhes a multa prevista no art. 57 da Lei 8.443/1992.
Prescrição da Pretensão Punitiva
29. Vale ressaltar que a pretensão punitiva do TCU, conforme Acórdão 1441/2016-TCU-Plenário, Relator  Min. Benjamin Zymler [Redator Min. Walton Alencar Rodrigues], que uniformizou a jurisprudência acerca dessa questão, subordina-se ao prazo geral de prescrição indicado no art. 205 do Código Civil, que é de dez anos, contado da data de ocorrência da irregularidade sancionada, nos termos do art. 189 do Código Civil, sendo este prazo interrompido pelo ato que ordenar a citação, a audiência ou a oitiva dos responsáveis.
30. No caso em exame, não ocorreu a prescrição, uma vez que a irregularidade sancionada ocorreu em 31/1/2016, e o ato de ordenação da citação ocorreu em 14/10/2020.
 (...) 
PROPOSTA DE ENCAMINHAMENTO
39. Diante do exposto, submetemos os autos à consideração superior, propondo ao Tribunal:
a) considerar revéis os responsáveis os responsáveis Associação dos Amigos da Educação e Cultura do Norte do Paraná (04.051.956/0001-73) e Luiz Aparecido Bertipaglia (XXX.509.589-XX) , para todos os efeitos, dando-se prosseguimento ao processo, com fulcro no art. 12, § 3º, da Lei 8.443/1992; 
b) julgar irregulares, nos termos dos arts. 1º, inciso I, 16, inciso III, alíneas a e c, da Lei 8.443/1992, c/c os arts. 19 e 23, inciso III, da mesma Lei, as contas dos responsáveis Associação dos Amigos da Educação e Cultura do Norte do Paraná (04.051.956/0001-73) e Luiz Aparecido Bertipaglia (XXX.509.589-XX) , condenando-os solidariamente ao pagamento das importâncias a seguir especificadas, atualizadas monetariamente e acrescidas dos juros de mora, calculadas a partir das datas discriminadas até a data da efetiva quitação do débito, fixando-lhes o prazo de quinze dias, para que comprovem, perante o Tribunal, o recolhimento das referidas quantias aos cofres do Fundo Nacional de Cultura, nos termos do art. 23, inciso III, alínea a, da citada lei, c/c o art. 214, inciso III, alínea a, do Regimento Interno/TCU;
Débitos relacionados ao responsável Associação dos Amigos da Educação e Cultura do Norte do Paraná (04.051.956/0001-73) e Luiz Aparecido Bertipaglia (XXX.509.589-XX) :
	Data de ocorrência
	Valor histórico (R$) 
	Tipo da parcela

	31/10/2014
	40.000,00
	Débito

	21/11/2014
	20.000,00
	Débito

	10/12/2014
	75.000,00
	Débito

	18/12/2014
	20.000,00
	Débito

	30/12/2014
	36.000,00
	Débito

	18/12/2015
	20.000,00
	Débito

	29/12/2015
	57.500,00
	Débito

	22/2/2017
	2.410,48
	Crédito

Valor atualizado do débito (com juros) em 6/4/2021: R$ 395.546,69.
c) aplicar individualmente aos responsáveis Associação dos Amigos da Educação e Cultura do Norte do Paraná (04.051.956/0001-73) e Luiz Aparecido Bertipaglia (XXX.509.589-XX) , a multa prevista no art. 57 da Lei 8.443/1992 c/c o art. 267 do Regimento Interno do TCU, fixando-lhes o prazo de quinze dias, a contar da notificação, para que comprovem, perante o Tribunal (art. 214, III, alínea a, do Regimento Interno/TCU) , o recolhimento da dívida aos cofres do Tesouro Nacional, atualizada monetariamente desde a data do acórdão que vier a ser proferido por este Tribunal até a do efetivo recolhimento, se pagas após o vencimento, na forma da legislação em vigor;
d) autorizar, desde logo, a cobrança judicial das dívidas, caso não atendida a notificação, na forma do disposto no art. 28, inciso II, da Lei 8.443/1992;
e) autorizar também, desde logo, se requerido, com fundamento no art. 28, inciso I, da Lei 8.443, de 1992, c/c o art. 217, §§ 1º e 2º do Regimento Interno do TCU, o parcelamento da (s) dívida (s) em até 36 parcelas, incidindo, sobre cada parcela, corrigida monetariamente, os correspondentes acréscimos legais, fixando-lhe o prazo de quinze dias, a contar do recebimento da notificação, para comprovar, perante o Tribunal, o recolhimento da primeira parcela, e de trinta dias, a contar da parcela anterior, para comprovar os recolhimentos das demais parcelas, devendo incidir, sobre cada valor mensal, atualizado monetariamente, os juros de mora devidos, no caso do débito, na forma prevista na legislação em vigor, alertando os responsáveis de que a falta de comprovação do recolhimento de qualquer parcela importará o vencimento antecipado do saldo devedor, nos termos do § 2º do art. 217 do Regimento Interno deste Tribunal; 
f) esclarecer ao responsável Luiz Aparecido Bertipaglia (XXX.509.589-XX) que, caso se demonstre, por via recursal, a correta aplicação dos recursos, mas não se justifique a omissão da prestação de contas, o débito poderá ser afastado, mas permanecerá a irregularidade das contas, dando-se ensejo à aplicação da multa prevista no art. 58, inciso I, da Lei 8.443/1992
g) enviar cópia do Acórdão a ser prolatado à Procuradoria da República no Estado do Paraná, nos termos do § 3º do art. 16 da Lei 8.443/1992, c/c o § 7º do art. 209 do Regimento Interno do TCU, para adoção das medidas cabíveis; e
h) enviar cópia do Acórdão que vier a ser proferido à Secretaria Especial da Cultura e aos responsáveis, para ciência;
i) informar à Procuradoria da República no Estado do Paraná, à Secretaria Especial da Cultura e aos responsáveis que a presente deliberação, acompanhada do Relatório e do Voto que a fundamenta, está disponível para a consulta no endereço www.tcu.gov.br/acordaos, além de esclarecer que, caso requerido, o TCU poderá fornecer sem custos as correspondentes cópias, de forma impressa;
j) informar à Procuradoria da República no Estado do Paraná que, nos termos do parágrafo único do art. 62 da Resolução TCU 259/2014, os procuradores e membros do Ministério Público credenciados nesta Corte podem acessar os presentes autos de forma eletrônica e automática, ressalvados apenas os casos de eventuais peças classificadas como sigilosas, as quais requerem solicitação formal."
2.	O Ministério Público junto a este Tribunal, representado pelo Procurador Marinus Eduardo De Vries Marsico, concordou com o exame e com a proposta de encaminhamento oferecida pela unidade técnica (peça 74) .
	É o Relatório.

não há

Procurador Marinus Eduardo De Vries Marsico.

TOMADA DE CONTAS ESPECIAL. RECURSOS CAPTADOS COM BASE NA LEI DE INCENTIVO À CULTURA. OMISSÃO NA PRESTAÇÃO DE CONTAS. IMPOSSIBIILDADE DE SE VERIFICAR A REGULAR APLICAÇÃO DAS VERBAS CAPTADAS POR INTERMÉDIO DE PROJETO CULTURAL. CITAÇÃO. REVELIA. CONTAS IRREGULARES. DÉBITO E MULTA. 1. Julgam-se irregulares as contas, e em débito o responsável, sem prejuízo da aplicação de multa proporcional ao dano, em função da falta de comprovação da boa e regular aplicação de verba federal recebida com base na Lei de Incentivo à Cultura (Lei 8.313/1991). 2. O ônus de comprovar a regularidade da integral aplicação dos recursos públicos no objeto pactuado compete ao responsável que se comprometeu a aplicar as verbas federais nas finalidades acordadas, mediante documentação suficiente e hábil para tanto, que demonstre, de forma efetiva, os gastos efetuados e o nexo de causalidade entre as despesas realizadas e os recursos federais recebidos.

TOMADA DE CONTAS ESPECIAL (TCE)

Secretaria de Controle Externo de Tomada de Contas Especial (Secex/TCE).

Trago à apreciação deste Colegiado a Tomada de Contas Especial deflagrada Secretaria Especial da Cultura do Ministério do Turismo contra a empresa Associação dos Amigos da Educação e Cultura do Norte do Paraná e seu dirigente, Sr. Luiz Aparecido Bertipaglia, em face da não comprovação da boa e regular aplicação dos recursos captados mediante incentivo fiscal da Lei 8.313/1991 (Lei Rouanet) , para implementação do projeto intitulado "FILO - Festival Internacional de Londrina 2015" (Pronac 14-8277) . 
2.	Consoante o Parecer Técnico acostado aos autos (peça 3) , o aludido projeto referiu-se, inicialmente, à realização da edição de 2014 do FILO - Festival Internacional de Londrina, nos meses de outubro, novembro e dezembro, com mostras de cerca de 50 grupos de artistas brasileiros e internacionais ligados às artes cênicas. Os espetáculos e as demais atividades, para todos os públicos, seriam realizados em teatros e espaços alternativos, em várias regiões da cidade, com previsão total de 70 mil espectadores, além da previsão de ocorrerem debates entre artistas, diretores, comunidade universitária, dramaturgos e profissionais das artes cênicas, propiciando ao público em geral uma troca de experiências e intercâmbio cultural.
3.	A Portaria 252, de 04/05/2015, aprovou a prorrogação do prazo de captação de recursos para apoio ao aludido projeto que passou a abranger o período de 21/11/2014 a 31/12/2015 (peça 11) e, posteriormente, a Portaria 475, de 10/08/2015, alterou o nome do projeto para "FILO - Festival Internacional de Londrina 2015". 
4	A empresa proponente captou recursos autorizados, no montante de R$ 268.500,00, conforme atestam os recibos acostados aos autos (peças 7 a 10) e/ou extratos bancários (peça 13) .
5.	Consoante apontado pelo então Ministério da Cidadania, no relatório de peça 44, restou caracterizada a omissão na prestação de contas do projeto "FILO - Festival Internacional de Londrina 2015" (Pronac 14-8277) , tendo sido encaminhadas várias notificações aos responsáveis, no período de 02/05/2018 a 23/07/2019, sem que fosse obtida qualquer resposta.
6.	Como visto no Relatório precedente, diante da falta de implementação dos objetivos pactuados no âmbito do Pronac 14-8277, o tomador de contas notificou os responsáveis para oferecerem a documentação necessária à comprovação da adequabilidade dos gastos efetuados ou devolverem os recursos captados sob a égide da Lei Rouanet. 
7.	Os relatórios do tomador de contas (peça 44) e de auditoria (peça 46) concluíram pela existência de débito, no valor original de R$ 266.089,52 a ser imputado aos responsáveis, tendo em vista que, do total captado de R$ 268.500,00, foi abatido o montante de recursos restituído ao Tesouro Nacional (R$ 2.410,48) , consoante comprovante acostado aos autos à peça 17.
8. 	O certificado de auditoria e o parecer do dirigente do órgão de controle interno concluíram pela irregularidade das presentes contas (peças 47 e 48) e, em 13/08/2020, o ministro responsável pela área atestou haver tomado conhecimento dessas conclusões (peça 49) .
9. 	Nesta Casa de Contas, a Secretaria de Controle Externo de Tomada de Contas Especial - Secex/TCE, na primeira instrução destes autos (peça 52) , considerou que a Associação dos Amigos da Educação e Cultura do Norte do Paraná e o Sr. Luiz Aparecido Bertipaglia eram as pessoas responsáveis pela gestão e execução dos recursos captados por força do projeto cultural Pronac 14-8277, tendo o prazo final para apresentação da prestação de contas expirado em 30/01/2016.
10.	Diante desse contexto, a unidade técnica empreendeu, por delegação de competência, a citação solidária da empresa patrocinada e do Sr. Luiz Aparecido Bertipaglia, para que recolhessem o débito quantificado no processo e/ou apresentassem alegações de defesa acerca da não comprovação do bom e regular emprego dos recursos federais. Outrossim, realizou a audiência do Sr. Luiz Aparecido Bertipaglia ante a falta de apresentação da documentação referente à prestação de contas no devido prazo.
11.	Notificados, os responsáveis não adimpliram a dívida, tampouco trouxeram ao descortino do Tribunal seus elementos de defesa, deixando transcorrer in albis o prazo que lhes foi conferido, o que caracteriza a revelia prevista no art. 12, § 3º, da Lei 8.443/1992.
12.	Após examinar o mérito do processo, a unidade instrutiva opinou, em substância, pela irregularidade das contas do patrocinado e de seu dirigente, com a condenação solidária ao pagamento do débito apurado e aplicação da multa prevista no art. 57 da Lei 8.443/1992. O Ministério Público junto ao TCU concordou com a proposta da unidade técnica.
13.	Fixadas a situação fático-jurídica, a análise e a proposta de desfecho oferecida ao Tribunal para os autos, passo à apreciação da matéria.
14.	Preliminarmente, destaco que a jurisprudência do TCU é firme ao sufragar a tese de que os valores captados com base nas leis de incentivo à cultura, a exemplo da Lei 8.313/1991 (Lei Rouanet) , são objeto de renúncia fiscal e, por conseguinte, sujeitam-se à fiscalização desta Corte, por força do que dispõe o caput do art. 70 da Constituição Federal e o art. 1º, § 1º, da Lei 8.443/1992. Nessa linha de exegese, cito, entre outros, os Acórdãos 12.685/2019 (de minha relatoria) e 12.705/2019 (rel. min. Ana Arraes) , ambos da 2ª Câmara. 
15.	No caso concreto, a prestação de contas não foi apresentada o que impossibilita a comprovação da boa e regular utilização dos recursos públicos federais captados.
16.	Deve-se deixar bem vincado que cabe à empresa patrocinada e ao seu dirigente que se comprometeram a aplicar os recursos captados mediante incentivo fiscal nas finalidades acordadas - mostras de cerca de 50 grupos de artistas brasileiros e internacionais, com realização de espetáculos e debates sobre artes cênicas, para todos os públicos, em teatros e espaços alternativos, em várias regiões da cidade de Londrina/PR, com previsão total de 70 mil espectadores - o ônus de comprovar o adequado emprego da integralidade dos recursos recebidos, mediante documentação suficiente e hábil para tanto, o que não ocorreu nestes autos.
17.	Destaca-se ainda que o dever de demonstrar a boa e regular utilização do dinheiro público decorre de imposição derivada do ordenamento jurídico, a teor do bloco normativo composto pelas disposições dos arts. 70, parágrafo único, da Constituição Federal, 93 do Decreto-lei 200/1967 e 66 do Decreto 93.872/1986.
18.	Nessa conexão de ideias, diante da impossibilidade de apreciar a adequada utilização das verbas em exame, entendo que está seguramente evidenciada a necessidade de responsabilização da empresa patrocinada e de seu dirigente. 
19.	Não tendo a empresa patrocinada e seu sócio dirigente apresentado ao tomador de contas, nem a este Tribunal, qualquer documentação idônea, a título de prestação de contas, capaz de demonstrar a correta destinação da verba recebida, impõe-se o julgamento pela irregularidade de suas contas, com fundamento no disposto pelo art. 16, inciso III, alínea a, da Lei 8.443/1992, condenando-se, solidariamente, os responsáveis ao pagamento do débito ora apurado.  
20.	Importante destacar que se trata de falta grave, ensejadora de aplicação da multa prevista no art. 57 do diploma legal acima mencionado.  
21.	Acerca do sancionamento acima delineado, cumpre destacar que o Plenário desta Corte fixou o entendimento de que o Tribunal está subordinado ao prazo decenal de prescrição indicado no art. 205 do Código Civil, contado a partir do fato gerador, e de que o ato que ordenar a citação, a audiência ou oitiva da parte interrompe a prescrição, nos termos do art. 202, inciso I, do Código Civil (Acórdão 1441/2016-TCU-Plenário, relator ministro Benjamin Zymler e redator ministro Walton Alencar Rodrigues) .
22. 	Sobre o dies a quo da contagem do prazo prescricional, esta Corte deliberou que: 
 (Acórdão 2278/2019-TCU-Primeira Câmara, relator ministro-substituto Augusto Sherman) 
"Nos casos de não comprovação da regular aplicação de recursos repassados mediante convênios ou instrumentos similares, a data limite para entrega da prestação de contas final ou a data da efetiva entrega antecipada assinala o marco inicial da contagem do prazo de prescrição da pretensão punitiva do TCU."
23.	No caso concreto que ora se analisa, o prazo para a apresentação da prestação de contas dos recursos captados mediante incentivo fiscal da Lei 8.313/1991 (Lei Rouanet) , para implementação do projeto intitulado "FILO - Festival Internacional de Londrina 2015" (Pronac 14-8277) , encerrou-se no dia 30/01/2016 (peça 44) .
24.	Uma vez que o ato de ordenação da citação se deu em 14/10/2020 (peça 54) , ou seja, em interregno menor que os dez anos fixados no mencionado Acórdão 1441/2016-TCU-Plenário, contado da forma disposta no Acórdão 2278/2019-TCU-Primeira Câmara, não há óbices à aplicação de multa aos responsáveis. 
25.	Ainda acerca da aludida pena, nos casos em que se realiza a audiência do gestor em face da não apresentação da prestação de contas e a citação em função do débito decorrente da não comprovação da boa e regular destinação dos recursos - como é a situação do presente processo -, este Tribunal tem decidido pela absorção da multa prevista no art. 58 por aquela insculpida no art. 57 da Lei 8.443/1992. Precedentes: Acórdão 633/2020-TCU-Primeira Câmara (de minha relatoria) , 13.065/2019 - 2ª Câmara (relator ministro Aroldo Cedraz) , 2.469/2019 - 1ª Câmara (relator ministro-substituto Augusto Sherman Cavalcanti) e 8.024/2016 - 2ª Câmara (relatora ministra Ana Arraes) .
26.	Cumpre, ainda, autorizar o pagamento das dívidas em até 36 parcelas mensais e consecutivas, caso solicitado, e a cobrança judicial das dívidas, bem como encaminhar cópia do Acórdão que vier a ser proferido à Procuradoria da República no Estado do Paraná (local de residência e domicílio dos responsáveis) , com fundamento no art. 209, § 7º, do Regimento Interno do TCU.
	 Ante o exposto, manifesto-me por que seja adotada a deliberação que ora submeto a este Colegiado.
T.C.U., Sala das Sessões, em 15 de junho de 2020.
MARCOS BEMQUERER COSTA
Relator